臺灣高等法院高雄分院刑事判決　　　 100年度上重訴字第15號
上　訴　人
即　被　告　陶小媚
選任辯護人　陳惠美律師
上列上訴人因家暴殺人等案件，不服臺灣高雄地方法院99年度重
訴字第70號中華民國100年7月1日第一審判決（起訴案號：臺灣
高雄地方法院檢察署99年度偵字第9455號），提起上訴，本院判
決如下：
    主  文
原判決撤銷。
丁○○成年人故意對少年犯殺人罪，處無期徒刑，褫奪公權終身
。 
    事  實
一、丁○○為越南籍成年女子，於民國（下同）97年4月3日與甲○○在越南結婚，並於同年8月4日來台，來台後與甲○○、
    甲○○大姐毛○珠及毛○珠之未滿18歲女兒謝○潔(81年8月
    出生）、謝○瑜（83年9月出生），共5人一同居住在高雄市
    ○○區○○街○○號住處，丁○○與甲○○、毛○珠、謝○
    潔、謝○瑜間，分別具有家庭暴力防治法第3條第1款、第4
    款所定之家庭成員關係（本案發生後，丁○○與甲○○已於
    98年7月13日協議離婚）。緣丁○○來台前已與他人懷有身
    孕，甲○○懷疑丁○○所懷胎兒非從其所受胎，因而向丁○○詢問事情始末，詎丁○○深怕東窗事發，又聽聞剛娶媳婦
    後，家裡如發生火災，代表該媳婦會召來夫家厄運之民間習
    俗，甲○○會將其送回越南娘家，遂於97年10月31日凌晨，
    其明知上開住處1 樓客廳內有電視桌、置物架、茶几等易燃
    物，2 樓中間房間內有床板、床墊、棉被、書架、書籍等易
    燃物，屋內僅有1 處樓梯，而當時正值深夜，甲○○、毛○
    珠及未滿18歲之少年謝○潔、謝○瑜分別在上開住處3 樓及
    4 樓房間睡覺，丁○○可預見如在上開住處1 樓及2 樓引火
    點燃，將會延燒至屋內其他易燃物，進而引起大火及濃煙，
    火勢及濃煙將沿樓梯向上竄升，使在4 樓房間睡覺之毛○珠
    、謝○潔、謝○瑜逃避不及或逃生受阻，進而因吸入濃煙或
    遭大火焚燒，導致死亡之結果；丁○○亦預見在3 樓房間睡
    覺之甲○○逃避不及或逃生受阻，進而因吸入濃煙或遭大火
    焚燒，導致傷害之結果。詎丁○○仍萌生放火燒燬現供人使
    用住宅之故意，並基於其放火縱然致毛○珠、謝○潔及謝○
    瑜等人被燒死或被濃煙嗆死及縱然致甲○○被火燒傷或濃煙
    嗆傷，亦不違背其本意之不確定殺人故意及不確定傷害故意
    ，至上開住處3 樓主臥室隔壁之置物房間拿取非其所有之打
    火機1只 後，先後在上開住處2 樓中間房間及1 樓客廳以打
    火機點火引燃紙張，將燃燒之紙張放在2 樓彈簧床上及放在
    1 樓木頭櫃上之方式縱火，見上開住處1 樓客廳及2 樓房間
    之火勢向四周延燒，其僅至3 樓房間叫醒熟睡之甲○○，但
    未至4 樓叫醒毛○珠、謝○潔及謝○瑜等人，即逕自跑至3
    樓陽台鐵窗邊等待救援，嗣於同日凌晨1 時49分許，經民眾
    發現報案，高雄市消防局隨即前往救災及撲滅火勢。丁○○
    由消防人員架雙節梯至3 樓救出。丁○○上開在住宅1 、2
    樓放火之行為，致上開住宅置放於1 樓客廳之電視櫃、電視
    機、放映機、置物架、泡茶瓦斯爐具等物燒燬、茶几東側輕
    微燒損、天花板燻黑，2 樓中間房間之彈簧床墊、床板、棉
    被、書籍、書架等物燒燬、牆面上方隔間受熱玻璃破裂，3
    、4 樓房間煙燻，然尚未致上開住處之主要結構燒燬喪失效
    用；而大火及濃煙則經由樓梯向上竄升至3 、4 樓，使甲○○受有吸入性燒傷、雙小腿燒傷之傷害；少年謝○瑜受有吸
    入性嗆傷之傷害，惟其幸經消防人員及時救出而未致於死；
    毛○珠及少年謝○潔則吸入大量濃煙造成生前嗆傷、呼吸道
    熱灼傷及一氧化碳中毒，雖經消防人員救出火場，經送醫後
    仍均不治死亡。上開丁○○持以點火之打火機1 個（非其所
    有），並經警查扣在案。
二、案經甲○○訴請台灣高雄地方法院檢察署檢察官偵查起訴。
    理  由
壹、程序方面（證據能力之審查）
一、按被告以外之人於審判外之陳述，雖不符刑事訴訟法第159
    條之1 至之4 等4 條之規定，而經當事人於審判程序同意作
    為證據，法院審酌該言詞陳述或書面陳述作成時之情況，認
    為適當者，亦得為證據；又當事人、代理人或辯護人於法院
    調查證據時，知有刑事訴訟法第159 條第1 項不得為證據之
    情形，而未於言詞辯論終結前聲明異議者，視為有前項之同
    意，同法第159 條之5 定有明文。
二、本判決所引用屬於言詞陳述及書面陳述之傳聞證據部分，檢
    察官，被告及其辯護人於本院行準備程序時，對於各該傳聞
    證據之證據能力均未加爭執，且同意作為本案之證據（見本
    院卷第44頁），嗣於本院審理程序，調查各該傳聞證據，加
    予提示並告以要旨時，檢察官、被告及其辯護人亦均未於言
    詞辯論終結前聲明異議，本院審酌各該傳聞證據作成時之情
    況，認均與本件待證事實具有關聯性，且查無證據足以證明
    言詞陳述之傳聞證據部分，陳述人有受不法取供或違反其自
    由意志而陳述之情形，書面陳述之傳聞證據部分，亦無遭變
    造或偽造之情事，顯見上開傳聞證據之證明力非明顯過低，
    衡酌各該傳聞證據，作為本案之證據亦屬適當，自均得為證
    據，而有證據能力。
貳、實體部分  
一、訊據上訴人即被告（下稱被告）丁○○對於其在甲○○上開
    住處1 、2 樓故意放火，致使甲○○受有吸入性燒傷、雙小
    腿燒傷之傷害；致少年謝○瑜受有吸入性嗆傷之傷害，經救
    治而未生死亡之結果；致毛○珠及少年謝○潔吸入大量濃煙
    造成生前嗆傷、呼吸道熱灼傷及一氧化碳中毒，經送醫後仍
    均不治死亡等事實，固均坦承不諱，惟矢口否認有殺人及傷
    害之犯罪故意，辯稱：我不是故意要燒死他們，我會放火的
    理由是因為這樣的話，我先生的家人會早一點送我回越南，
    因為他們認為我是給他們帶來厄運。當天放火時，如果我故
    意要殺人的話，我不會跑到樓上叫他們起床，我自己逃跑就
    好了。我先生的家人對我不錯，所以我沒有要殺他們的理由
    ，我當時自己也懷孕了，所以我沒有要殺自己及肚子裡的小
    孩，當天我放火時，我只有放火一、二樓，該處沒有人住，
    我認為不會傷害到其他的家人云云。被告之辯護人提出辯護
    意旨略以：被告固坦承有預見被害人發生死亡之結果，然其
    並不希望發生死亡之結果，此由被告於偵查中之陳述可知，
    被告縱令有預見死亡結果之發生，惟其不想發生死亡之結果
    ，故被告方於放火後立即上3 樓叫醒被害人甲○○，要甲○○起床滅火，然仍發生死亡之結果，是結果顯是與其本意有
    違。參諸被告放火之動機是因欲以放火之手段讓其夫甲○○
    將其送回越南，而非與被害人毛○珠及其家屬有何嫌隙致生
    放火之舉，益證被害人毛○珠與其家屬之死亡並非被告之本
    意，是依最高法院76年臺上字第2573號判決之意旨，被告尚
    難謂構成殺人之不確定故意。再查，被告雖知悉其放火行為
    可能導致毛○珠等人死亡之結果而仍進一步為放火行為，然
    被告在越南曾有在家中廚房燒衣服之舉，火勢自然熄滅，此
    有被告於高雄市凱旋醫院高市凱醫成字第3523號鑑定報告可
    稽，是被告顯示因此經驗而認點火燒燬家中物件並未會引起
    火災而造成死亡之結果，因而確定本案不會發生死亡之結果
    。再加上被告於點燃火後即立刻到3樓叫醒甲○○滅火，更
    加使其確定本案不會發生死亡之結果，則依最高法院76年臺
    上字第2573號及同院69年臺上字第3187判決之意旨，被告所
    為應僅成立有認識之過失致死罪，而非殺人罪之未必故意。
    火災鑑定報告有提到隔壁住戶有聽到隔壁房間有搥打牆壁，
    此係被告打牆壁呼救聲，可以佐證被告沒有殺人之故意等語
    。
二、經查：
  (一)上開事實欄一所載被告於深夜用打火機先後在上開住處2樓
    中間房間及1樓客廳點火引燃紙張，將燃燒之紙張放在2 樓
    彈簧床上及放在1 樓木頭櫃上之方式縱火，見火勢向四周延
    燒，被告至3 樓房間叫醒熟睡之甲○○，但未至4 樓叫醒毛
    ○珠、謝○潔及謝○瑜等人，旋跑至3 樓陽台鐵窗邊等待救
    援，嗣被告由消防人員架雙節梯至3 樓救出，被告在上開住
    處1 、2 樓放火之行為，致該住處置放於1 樓客廳之電視櫃
    、電視機、放映機、置物架、泡茶瓦斯爐具等物燒燬、茶几
    東側輕微燒損、天花板燻黑，2 樓中間房間之彈簧床墊、床
    板、棉被、書籍、書架等物燒燬、牆面上方隔間受熱玻璃破
    裂，3 、4 樓房間煙燻，然尚未致上開住處之主要結構燒燬
    喪失效用；而大火及濃煙則經由樓梯向上竄升至3 、4 樓，
    使甲○○受有吸入性燒傷、雙小腿燒傷之傷害；少年謝○瑜
    受有吸入性嗆傷之傷害，幸經消防人員及時救出而未致於死
    ；毛○珠及少年謝○潔則吸入大量濃煙造成生前嗆傷、呼吸
    道熱灼傷及一氧化碳中毒，雖經消防人員救出火場，經送醫
    後仍均不治死亡等事實，為被告丁○○於原審及本院審理時
    坦承不諱，核與證人甲○○、毛○榮於警詢、偵查時，證人
    謝○瑜於警詢、偵查及原審審理時，證人邱○振、廖○欣於
    偵查時所證述之情節，大致相符（見高雄市政府消防局火災
    原因調查鑑定書卷第24至27頁、第35頁，97年度相字第1887
    號卷第21、22頁及背面、第56、57頁，98年度他字第1169號
    卷第17、31、43頁、第55至59頁、第66、67、70頁，99年度
    偵字第9945號卷第34、82、99頁，原審卷第113 、114 頁）
    。
  (二)被告在上開住宅故意放火，燒燬1、2樓之上揭設備及物品，
    但尚未致上開住處之主要結構燒燬喪失效用等部分，並有高
    雄市政府消防局火災原因調查鑑定書、火災現場勘查記錄及
    原因研判、火災出動觀察記錄各1份、火災現場照片127張、
    打火機照片2張、內政部警政署刑事警察局99年11月25日刑
    鑑字第000 0000000號測謊鑑定書及所附測謊卷宗資料各1份
    附卷可稽（見高雄市政府消防局火災原因調查鑑定書卷第1
    至6頁、第10至22頁、第56至112頁，98年度他字第1169號卷
    第2至8頁，97年度相字第1887號卷第14頁，99年度偵字第
    9945號卷第44、45頁）。被告上開放火行為，致被害人毛○
    珠、謝○潔死亡；致謝○瑜及甲○○受傷等部分，則有檢察
    官之勘驗筆錄、相驗屍體證明書、檢驗報告書（含所附照片
    ）、解剖報告書、法務部法醫研究所鑑定報告書各1 份、高
    雄榮民總醫院診斷證明書影本1 紙及高雄醫學大學附設中和
    紀念醫院診斷證明書1 紙等附卷可資佐證（見97年度相字第
    1887號卷第29頁、第46至54頁、第61至70頁、第73頁，97
    年度相字第1888號卷第7 頁、第12至19頁、第48至57頁、第
    59頁、見原審卷第133 、135 頁），被告上開具任意性之自
    白，與上揭各節事證相符，上開各事實，均堪以認定。
  (三)本案火災現場經鑑識人員蒐證結果，起火處研判為高雄市○○區○○街○○號1樓客廳東側電視桌處附近及2樓中間書房
    東南側彈簧床墊、床板、棉被堆放處附近等2處，且2處起火
    處相距約15公尺（含平面及梯間）互不連貫，起火原因研判
    為不排除以人為因素造成本次火災之可能性較大等情，有高
    雄市政府消防局火災原因調查鑑定書及火災現場勘查記錄及
    原因研判各1份在卷可按（見高雄市政府消防局火災原因調
    查鑑定書卷第6、20頁），此核與被告上揭在何處如何放火
    之自白相符。另上揭甲○○住宅經被告放火燃燒後之狀況，
    外觀未有燃燒痕跡，屋內1樓客廳之電視櫃、電視機、放映
    機、置物架、泡茶瓦斯爐具等物燒燬、茶几東側輕微燒損、
    天花板燻黑，2樓中間房間之彈簧床墊、床板、棉被、書籍
    、書架等物燒燬、牆面上方隔間受熱玻璃破裂，3、4樓房間
    煙燻等情形，亦有火災現場勘查記錄及原因研判1份及現場
    照片114張等附卷可憑（見高雄市政府消防局火災原因調查
    鑑定書卷第10頁、第56至112頁），依上開事證觀之，被告
    放火後延燒之結果，既尚未致上開住宅之主要結構燒燬喪失
    其效用，故其在現供人使用住宅放火之行為，尚未達燒燬住
    宅之程度，堪認被告放火燒燬現供人使用住宅之行為，應僅
    屬於未遂階段甚明。
  (四)按刑法第13條第2項規定：行為人對於構成犯罪之事實，預
    見其發生而其發生並不違背其本意者，以故意論，此即間接
    故意（或稱未必故思）之謂，係以行為人預見其行為，有發
    生犯罪結果之可能，雖無必生之確信，但間接認許、容任其
    結果之發生之謂。查被告所放火之上開住宅係透天厝，各樓
    層僅有一座樓梯上下相連通，所有窗戶外均加裝有鐵窗，頂
    樓係加蓋，並無供逃生用之出入口設備，整棟透天厝均必須
    從一樓進出，以上各節事實，有上揭火災原因調查鑑定書、
    火災現場勘查記錄及火災現場照片等可佐，被告自98年8 月
    4 日來台起，即與甲○○住於該透天厝，迄98年10月31日發
    生本案止，被告住於該透天厝住宅之期間，已長達有2 個多
    月之時間，其係外籍新娘嫁到台灣，住於夫家，顯必須在該
    棟透天厝各樓層及房間，從事包括清潔、整理及其他家庭勞
    務之工作，衡情其對上開透天厝之出入口僅有一處即一樓之
    大門，應知之甚詳，且其係在上開透天厝之1 樓及2 樓放火
    點燃紙張，再將已點燃之紙張，丟放於2 樓之彈簧床上及丟
    放在1 樓之木頭櫃等易燃物上，火勢必會迅速延燒至屋內其
    他易燃物，進而引起大火及濃煙，火勢及濃煙將沿樓梯向上
    竄升，使在3 樓房間睡覺之甲○○逃避不及或欲從唯一之出
    口即一樓大門逃生受阻，進而因吸入濃煙或遭大火焚燒，導
    致傷害之結果（因被告放火後，有跑至3 樓叫醒甲○○，此
    已據證人甲○○證述無訛，堪認其對甲○○應無殺人之直接
    或間接故意），及對於在4 樓房間睡覺之毛○珠、謝○潔、
    謝○瑜逃避不及或逃生受阻，進而因吸入濃煙或遭大火焚燒
    ，導致死亡之結果，被告丁○○係心智正常之人（見後引述
    之凱旋醫院鑑定書），對其縱火行為可能倒致上開傷害或死
    亡之結果，誠難諉為未能預見，此參諸本件被告於原審審理
    時已自承：我於97年10月31日凌晨，等在4 樓房間之毛○珠
    、謝○潔、謝○瑜都睡覺之後，先後在2 樓中間房間及1 樓
    客廳以打火機點火引燃紙張，將燃燒之紙張放在2 樓彈簧床
    上及1 樓木頭櫃上之方式縱火，我在2 樓的時候有看到棉被
    等物有起火等語（見原審卷第10頁至11頁背面），復供承：
    放火當時被害人在睡覺，我還在二個地點放火，被害人是極
    有可能因為我的放火行為而造成死亡的結果，我有預見被害
    人死亡的結果，還是去放火燒房子等語即明（見原審卷第37
    頁背面、第126 、127 頁），被告既可預見在上開住宅1 、
    2 樓放火，將可能會造成甲○○受傷及毛○珠、謝○潔、謝
    ○瑜等人死亡之結果，竟仍故意先點燃紙張，再將之丟放在
    2 樓彈簧床上及1 樓木頭櫃上之方式縱火，顯見其放火行為
    縱造成甲○○受傷及毛○珠、謝○潔、謝○瑜等人死亡之結
    果，均不違背其本意甚明，準據上開事證之論述分析，被告
    於放火時，顯有間接認許、容任被害人甲○○受傷之結果發
    生，及容任被害人毛○珠、謝○潔、謝○瑜死亡結果發生之
    不確定故意，殆無疑義，則被告對被害人甲○○有傷害之間
    接故意，及對被害人毛○珠、謝○潔、謝○瑜均有殺人之間
    接故意，洵堪認定。
  (五)本件被害人甲○○因被告故意放火而生火災，致受有吸入性
    嗆傷、雙小腿燒傷之傷害，此有高雄醫學大學附設中和紀念
    醫院診斷證明書1紙附卷可憑（見原審卷第133頁）；被害人
    毛○珠、謝○潔因被告放火致住宅火災，生前嗆傷、呼吸道
    熱灼傷及一氧化碳中毒窒息而死亡，業據檢察官督同法醫師
    相驗屬實，復經法務部法醫研究所鑑定明確，有被害人毛○
    珠、謝○潔之勘驗筆錄、相驗屍體證明書、檢驗報告書（含
    所附照片）、解剖報告書、法務部法醫研究所鑑定報告書各
    1份附卷可憑（見97年度相字第1887號卷第29頁、第46至54
    頁、第61至70頁、第73頁，97年度相字第1888號卷第7頁、
    第12至19頁、第48至57頁、第59頁）；另被害人謝○瑜亦因
    本案火災受有吸入性嗆傷，幸經消防人員及時救出而未致於
    死，有高雄榮民總醫院診斷證明書影本1紙在卷可佐（見原
    審卷第135頁）。是被害人毛○珠、謝○潔之死亡及被害人
    甲○○、謝○瑜所受上開傷害，與被告放火之行為間，顯均
    有相當之因果關係，應堪認定。被告及其辯護人以被告非在
    被害人睡覺之3、4樓放火，放火後並未自行從1樓逃離該住
    宅，而係立即到3樓叫醒甲○○，要甲○○起床滅火等情詞
    ，據以辯稱被告放火之行為，主觀上不想發生有人死亡之結
    果，被告並無殺人之間接故意，被告所為應僅成立有認識之
    過失致死罪、過失傷害罪云云，依上開說明，洵非的論，而
    不可採。
  (六)被告之辯護人於原審雖辯稱：被告放火行為當時之精神狀況
    似有異常云云，惟被告意識清楚，應答正常，對案發之原因
    、過程記憶清晰，亦能詳細描述說明，故尚難認被告行為時
    有何精神障礙或其他心智缺陷，致不能辨識其行為違法或欠
    缺依其辨識行為之能力。且原審將被告送請高雄市立凱旋醫
    院鑑定其放火行為當時精神狀況之結果，亦認被告之憂鬱病
    症對本案或案發時行為是有影響，但精神障礙之程度上不致
    其辨識行為違法或依其辨識而行為之能力有顯著降低之情形
    ，更遑論欠缺辨識行為違法或依其辨識行為之能力，以上有
    該院100 年5 月4 日高市凱醫成字第0000000000號函及鑑定
    書各1 份在卷可參（見原審卷第78頁至82頁），被告之辯護
    人上開主張，與事實不符，尚非可採。至於，被告之辯護人
    另以火災鑑定報告提及隔壁住戶有聽到隔壁房間有搥打牆壁
    ，主張此為被告敲打牆壁之呼救聲，可以佐證被告沒有殺人
    之故意，並聲請傳訊證人丙○○為證云云，查證人丙○○到
    庭雖證稱有聽到好像是隔壁3 樓房間搥打牆壁之聲音，但其
    表示聽到的好像是男生的呼叫聲等語（見原審卷第64頁），
    況案發當時在三樓之人，除被告外，尚有被害人甲○○，故
    究係何人搥打牆壁求救，尚有疑問，依證人丙○○上開證言
    ，並無從證明搥打牆壁求救之人既係被告，故被告之辯護人
    上開主張，尚難資為有利被告之認定，附此敘明。
  (七)末按，被告與被害人謝○瑜、謝○潔等2人，一同居住於上
    揭住宅共同生活，已長達2個月以上，謝○瑜、謝○潔為高
    中之學生，每日均自家中前往學校上課、放學後始返回住處
    ，被告與之同住同一棟透天住宅，共同生活，對其2 人係高
    中學生，尚未滿18歲之事實，顯然有所認識。此觀被告於原
    審審理時明確供稱：我確定案發當時謝○瑜還沒有滿18歲；
    我大概知道謝○潔案發當時亦尚未滿18歲等語即明（見原審
    卷第11 5頁背面）。綜上各節所述，被告明知被害人謝○瑜
    、謝○潔等2 人均係未滿18歲之少年，且可預見在透天厝1
    、2 樓點燃易燃物放火，將會使火勢作大延燒，阻斷唯一的
    逃生出入口即一樓大門，火勢及濃煙會往樓上竄升，使在3
    樓房間睡覺之甲○○逃避不及，進而因吸入濃煙或遭大火焚
    燒，導致傷害之結果，及使在4 樓房間睡覺之毛○珠、謝○
    潔、謝○瑜逃避不及或逃生受阻，進而因吸入濃煙或遭大火
    焚燒，導致死亡之結果，乃竟在1 、2 樓易燃處放火欲燒燬
    該棟住宅，經消防單位獲報前往救災將火勢撲滅，雖尚未致
    該棟住宅燒燬達喪失效用之程度，但已生致甲○○受傷之結
    果；致毛○珠、謝○潔等人死亡之結果；致謝○瑜受傷經救
    治未生死亡之結果，被告上開放火燒燬現供人使用住宅未遂
    犯行、殺人犯行、殺人未遂犯行及普通傷害犯行，事證均已
    臻明確，均堪予認定。
三、論罪方面：
  (一)按家庭暴力者，謂家庭成員間實施身體或精神上不法侵害之
    行為；家庭暴力罪者，謂家庭成員間故意實施家庭暴力行為
    ，而成立其他法律所規定之犯罪，家庭暴力防治法第2條第1
    款、第2 款分別定有明文。查本件被告與被害人甲○○、毛
    ○珠、謝○潔、謝○瑜等人，分別為配偶、姑媳，嬸姪等親
    屬身分，具有家庭暴力防治法第3 條第4 款所定之家庭成員
    關係，而被告放火致被害人毛○珠、謝○潔死亡，謝○瑜受
    傷未致於死之行為，及致甲○○受傷之行為，為家庭成員間
    實施身體上不法侵害之家庭暴力行為，因而犯罪，核均屬家
    庭暴力防治法第2 條第2 項之家庭暴力罪。
  (二)被告係滿20歲之成年人，而被害人謝○潔、謝○瑜於本案發
    生時，均係未滿18歲之少年，有其等之年籍資料在卷可參，
    被告明知謝○潔、謝○瑜均係未滿18歲之少年，且可得預見
    在透天厝1 、2 樓放火，將會使睡在3 樓房間之甲○○逃避
    不及，進而因吸入濃煙或遭大火焚燒，導致傷害之結果（被
    告放火後有叫醒睡3 樓之被害人甲○○逃生，無使甲○○發
    生死亡結果之本意），及可得預見在4 樓房間睡覺之毛○珠
    、謝○潔、謝○瑜將逃避不及或逃生受阻，進而因吸入濃煙
    或遭大火焚燒，導致死亡之結果，乃竟在1 、2 樓易燃處放
    火欲燒燬該棟住宅，經消防單位獲報前往救災將火勢撲滅，
    雖尚未致該棟住宅燒燬達喪失效用之程度，但已致生甲○○
    受傷之結果；致毛○珠、謝○潔等人死亡之結果；致謝○瑜
    受傷但經救治始倖免於死，核被告所為，係犯刑法第173 條
    第3 項、第1 項之放火燒燬現供人使用住宅未遂罪、刑法第
    271 條第1 項之殺人罪（被害人毛○珠部分）、兒童及少年
    福利法第70條第1 項前段、刑法第271 條第1 項之成年人故
    意對少年犯殺人罪（被害人謝○潔部分）、兒童及少年福利
    法第70條第1 項前段、刑法第271 條第2 項、第1 項之成年
    人故意對少年犯殺人未遂罪（被害人謝○瑜部分）及刑法第
    277 條第1 項前段之普通傷害罪（被害人甲○○部分）。按
    兒童及少年福利法第70條第1 項前段規定成年人故意對少年
    犯罪應加重其刑，屬於分則之加重，已為另一獨立之罪名，
    故被告放火燒死未滿18歲之謝○潔，所犯殺人罪部分，及放
    火燒傷未滿18歲之謝○瑜，經救治始倖免於死，所犯殺人未
    遂罪部分，均應併引兒童及少年福利法第70條第1 項前段論
    罪，附此敘明。
  (三)又被告所犯成年人故意對少年犯殺人未遂（被害人謝○瑜部
    分）及所犯普通傷害（被害人甲○○部分）犯行部分，雖未
    經檢察官起訴，惟與已起訴之殺人犯行部分（被害人毛○珠
    、謝○潔部分），有想像競合犯之裁判上一罪關係，審判上
    不可分割，為起訴效力所及，本院自得併予審理，併此敘明
    。被告以一放火行為，同時觸犯放火燒燬現供人使用住宅未
    遂罪、殺人罪（被害人毛○珠部分）、成年人故意對少年犯
    殺人罪（被害人謝○潔部分）、成年人故意對少年犯殺人未
    遂罪（被害人謝○瑜部分）及普通傷害罪（被害人甲○○部
    分），為想像競合犯，應依刑法第55條之規定，從一重之成
    年人故意對少年犯殺人罪（被害人謝○潔部分）處斷。被害
    人謝○潔於本案發生時，未滿18歲，已如前述，被告為成年
    人，故意對未滿18歲之少年謝○潔犯殺人罪，應加重其刑，
    惟法定本刑為死刑、無期徒刑部分不得加重，爰就有期徒刑
    部分依兒童及少年福利法第70條第1項前段之規定加重其刑
    。
四、原審據以論處被告罪刑，固非無見；惟查，本件被告可預見
    在透天厝1 、2 樓放火，已阻斷逃生去路，將會使睡在3 樓
    房間之被害人甲○○逃避不及，進而因吸入濃煙或遭大火焚
    燒，導致傷害之結果（被告放火後有叫醒睡3 樓之被害人甲○○逃生，應無使甲○○發生死亡結果之直接或間接故意）
    ，然竟仍在1 、2 樓放火，且故意將已點燃之紙張，分別丟
    放在2 樓易燃之彈簧床上及1 樓易燃之木頭櫃上等方式縱火
    ，顯見其為放火行為時，縱造成甲○○受傷之結果，亦不違
    背其本意，堪認被告放火之行為，對被害人甲○○有傷害之
    間接故意，理由已詳如上開論述，原審認被告放火行為，對
    被害人甲○○造成傷害之結果，僅係構成過失傷害罪，認事
    用法，顯有違誤。被告上訴意旨，否認有殺人及傷害之直接
    及間接犯罪故意，指摘原判決不當，雖均無理由，惟原判決
    既有上開可議之處，自應由本院將原判決撤銷改判。
五、玆審酌被告自越南嫁來台灣，與夫家即被害人甲○○及其家
    屬等人，僅同住共同生活2 個月餘，期間並未曾受夫家人虐
    待或不當對待（此已據被告陳明在卷），且係因其懷有他人
    身孕之可歸責於自己之嚴重破壞夫妻維持婚姻圓滿之重大事
    由（見偵二卷第30頁所附之親子血緣鑑定報告書所載），始
    遭配偶即被害人甲○○懷疑被告懷孕是否自其受胎，然被害
    人甲○○僅係對其懷疑及詢問，被告並未遭受到甲○○或其
    家人有任何不法侵害或不當言行之對待與刺激，僅因其心虛
    害怕與他人懷有身孕之事曝光，為圖離開夫家返回越南，竟
    採取放火燒透天厝之激烈手段，且係等候被害人甲○○之全
    家人均睡著後，乘深夜凌晨始下手放火，尤其選擇在會阻斷
    逃生出入口之1 樓及2 樓等2 處放火，縱火方式更是先點燃
    紙張，再將已燃燒之紙張丟放於易燃之2 樓彈簧床上及1 樓
    木頭櫃上，核其放火燒燬現供人居住住宅之行為、手段、情
    節及危險程度等，均殊屬嚴重，足見其惡性重大而不可原諒
    ，雖其放火後，有到3 樓叫醒被害人甲○○逃生，然並未見
    其有到4 樓叫醒睡在該處之被害人毛○珠、謝○潔、謝○瑜
    等人或有任何試圖營救上開3 位被害人之舉措（此已據被害
    人甲○○證述明確，且為被告所自承），卻逕自跑到3 樓陽
    台鐵窗邊等待救援（此已據證人丙○○於本院審理中證述綦
    詳），其惡意縱火在先，大火延燒時復未試圖營救困於屋內
    4 樓之被害人毛○珠、謝○潔、謝○瑜，其不顧夫家家人性
    命安危，卻只圖自己能苟且偷安等候救援之態度，實令人髮
    指，而被害人毛○珠、謝○潔、謝○瑜等人，僅因其親人甲○○娶被告為妻，而將被告帶入家庭中，同住一屋共同生活
    ，相處時間僅2 個月餘，顯尚無長年同住共同生活所可能產
    生之磨差或衝突，彼此間應無深仇大恨，且被告與外人懷有
    身孕致遭其夫甲○○懷疑而詢問之事，亦與被害人毛○珠、
    謝○潔、謝○瑜等人無任何關連性，尤其被害人謝○潔、謝
    ○瑜均係未滿18歲之高中學生，年輕天真，與被告更無任何
    利害關係可言，正值人生逐夢之青春年華，竟無端遭被告在
    住宅縱火，奪走未滿18歲被害人謝○潔及被害人毛○珠之寶
    貴生命，天地不容，其等何其無辜，及何其不幸，而此均肇
    因於被告自己在外懷有身孕，遭其夫懷疑，恐事跡敗露，即
    罔顧人命，於住處1 樓客廳及2 樓房間2 處易燃地點縱火，
    造成2 死2 傷之慘劇，使被害人家屬一次遭受失去2 位至親
    之重大創痛，被害人甲○○被濃煙嗆傷病危，經醫院插管急
    救始回復（見原審第132 頁所附病危通知單），所生損害鉅
    大，且無辜的被害人毛○珠、謝○潔之生命已逝，無法回復
    ，被告所為本件犯罪情節及惡性均屬重大，被告縱火後，僅
    叫醒3 樓之甲○○，既未有積極營救困於屋內4 樓的被害人
    毛○珠、謝○潔、謝○瑜之舉措，且檢、警調查中，並未坦
    承犯行，經測謊鑑定結果，被告知其有說謊反應時，始不得
    已承認係其故意縱火（見偵二卷第45-55 頁），犯後迄未賠
    償被害人家屬之損害，其犯後態度顯然非佳，難認有反省悔
    悟之心，本應從重量刑，惟考量被告係從越南遠嫁來台之外
    籍新娘，甫來台灣與夫家共同生活，異國不同生活方式，適
    應上較為困難及容易受挫，且又較乏親友在旁慰藉、支持及
    疏導等生活狀況，及其年輕識淺之知識、經驗程度，一時衝
    動，致罹重典等一切情狀，爰如原審量處主文第二項所示之
    無期徒刑，並依法宣告褫奪公權終身。至於，扣案之打火機
    1 只，雖係被告持以放火之用，惟既非違禁物，且亦非被告
    所有之物，業據被告供承明確（見原審卷第120 頁及背面）
    ，依法不得宣告沒收，附此敘明。
據上論結，應依刑事訴訟法第369 條第1項前段、第364 條、第
299 條第1 項前段，兒童及少年福利法第70條第1 項前段，刑法
第173 條第3 項、第1 項、第271 條第1 項、第2 項、第277 條
第1 項前段、第55條、第37條第1 項，判決如主文。
本案經檢察官林應華到庭執行職務。
中    華    民    國  100     年    10    月    11    日
                刑事第五庭    審判長法  官  曾永宗
                                    法  官  任森銓
                                    法  官  鍾宗霖
以上正本證明與原本無異。
如不服本判決應於收受本判決後10日內向本院提出上訴書狀，其
未敘述上訴理由者，並得於提起上訴後10日內向本院補提理由書
狀（應附繕本）。
中    華    民    國   100    年    10    月    11    日
                                    書記官  邱麗莉 
附錄本件判決論罪科刑法條：
刑法第173條
（放火或失火燒燬現住建築物及交通工具罪）
放火燒燬現供人使用之住宅或現有人所在之建築物、礦坑、火車
、電車或其他供水、陸、空公眾運輸之舟、車、航空機者，處無
期徒刑或 7 年以上有期徒刑。
失火燒燬前項之物者，處 1 年以下有期徒刑、拘役或 5 百元以
下罰金。
第 1 項之未遂犯罰之。
預備犯第 1 項之罪者，處 1 年以下有期徒刑、拘役或 3 百元
以下罰金。

刑法第271條
（普通殺人罪）
殺人者，處死刑、無期徒刑或 10 年以上有期徒刑。
前項之未遂犯罰之。
預備犯第 1 項之罪者，處 2 年以下有期徒刑。

刑法第277條 
（普通傷害罪）
傷害人之身體或健康者，處三年以下有期徒刑、拘役或一千元以下罰金。
犯前項之罪因而致人於死者，處無期徒刑或七年以上有期徒刑；致重傷者
，處三年以上十年以下有期徒刑。